臺灣士林地方法院民事判決
111年度重訴字第103號
原      告  姜欽豪
訴訟代理人  鄧世榮律師
被      告  黃梅桂
訴訟代理人  王琛博律師
            黃耕鴻律師
上列當事人間請求履行契約等事件，本院於民國111年9月21日言
詞辯論終結，判決如下：
    主  文
被告應將如附表所示不動產所有權移轉登記予原告。
被告應自民國一百一十一年一月十九日起，至被告將如附表所示
不動產所有權移轉登記予原告之日止，按日給付原告新臺幣貳仟
參佰參拾陸元。
原告其餘之訴駁回。
訴訟費用由被告負擔。
    事實及理由
一、原告主張：原告於民國111年1月7日向被告購買臺北市○○區○
    ○段0○段000地號土地（權利範圍：1/4）及坐落其上同段同
    小段916建號建物（門牌號碼：臺北市○○區○○○路000號3樓，
    下稱系爭房屋，並與上開土地合稱系爭房地），並簽訂不動
    產買賣契約書（下稱系爭買賣契約），約定價金為新臺幣（
    下同）1,168萬元。嗣原告分別於111年1月10日、同年1月11
    日、同年2月16日將系爭買賣契約第1至3期價金共計351萬元
    匯至履約保證專戶。又系爭買賣契約第3條第2項約定，被告
    應於111年1月18日備齊一切過戶、印鑑章等資料交付承辦地
    政士收執，詎被告拒不配合提供辦理過戶相關文件，更於同
    年2月7日以訴外人儀居房地產經紀股份有限公司（下稱儀居
    公司）未提供實價登錄資料及原告與儀居公司要求被告於房
    屋現況說明書填寫不實資訊為由，發函通知解除、撤銷系爭
    買賣契約，被告拒不履行系爭買賣契約。爰依民法第348條
    規定及系爭買賣契約第8條第1項約定，請求被告將系爭房地
    移轉登記並交付占有予原告，並按日給付違約金2,336元等
    語。並聲明：㈠被告應將系爭房地之所有權移轉登記並交付
    占有予原告；㈡被告應自111年1月19日起至履行前項義務之
    日止，按日給付原告2,336元。
二、被告則以：
　㈠被告於110年7月3日簽訂與儀居公司委託銷售契約書，由其代
    售系爭房地，儀居公司所屬人員即訴外人賴冠臻、林佳美表
    示其將親自確認現況說明書中之第33項本建案是否有傾斜之
    情形，嗣經賴冠臻、林佳美至系爭房地確認後，將原先勾選
    「否」之上開項目更改為「是」，被告更提供系爭房地傾斜
    之鑑定報告予仲介，兩造於買賣磋商過成均知悉系爭房屋有
    傾斜之情事。詎兩造於111年1月7日簽署系爭買賣契約時，
    原告與訴外人即儀居公司中山捷運加盟店店長何勝緯以貸款
    需求為由，要求被告現況說明書上開第33項項目更改為「否
    」，並保證無法律上責任，被告於配合更改後始知悉該行為
    仍觸犯刑事責任，則被告因受詐欺而簽署系爭買賣契約，自
    得依民法第92條規定撤銷出賣系爭房地之意思表示。
　㈡又原告上開詐欺事由，違反契約義務，係可歸責於原告之事
    由，且系爭買賣契約之內容涉及刑事不法，被告自無履行之
    義務，被告爰依系爭買賣契約第8條約定，解除系爭買賣契
    約。再者，原告與仲介共同詐欺被告，使被告配合將現況說
    明書塗改為不實內容，已涉犯偽、變造文書及對貸款金融機
    構詐欺之刑事不法行為，違反強制或禁止之規定，亦背於公
    共秩序或善良風俗，系爭買賣契約應屬無效。另原告之損害
    甚微，且被告非惡意不履約；況原告僅匯入234萬元，而以1
    ,168萬元計算違約金數額，其請求違約金過高，應予酌減至
    總額5萬元等語，資為抗辯。並聲明：原告之訴駁回。
三、兩造不爭執事項（本院卷一第193頁）
　㈠兩造於111年1月7日就被告所有系爭房地訂立系爭買賣契約，
    並約定系爭房地買賣價金為1168萬元。
　㈡系爭買賣契約其他約定事項約定「本案有傾斜情形，乙方已
    明確告知甲方知悉（並附傾斜報告交屋時交付甲方），乙方
    不負上述瑕疵擔保現況交屋」。
　㈢原告分別於111年1月10日、同年月11日、同年2月16日給付系
    爭買賣契約第1期至第3期款，金額合計351萬元。
　㈣被告於111年2月7日委託律師向原告發函解除、撤銷系爭買賣
    契約。
四、法院的判斷
　㈠被告是否得依民法第92條規定行使撤銷出賣系爭房屋之意思
    表示？
　  ⒈因被詐欺或被脅迫而為意思表示者，表意人得撤銷其意思
      表示。民法第92條第1項定有明文。民法第92條第1項規定
      得撤銷意思表示，須詐欺行為與表意人陷於錯誤及為意思
      表示具有因果關係，倘詐欺行為未影響表意人意思表示之
      形成，自不得撤銷其意思表示。
　  ⒉被告雖抗辯原告委託之仲介人員向其訛稱於現況說明書配
      合不實填載系爭房屋未有傾斜情事，不會有法律上問題，
      致被告陷於錯誤，被告得撤銷出賣系爭房地之意思表示云
      云，惟查：
　　  ⑴證人賴冠臻於本院審理時結證稱：因見到591網站有出售
        系爭房地之訊息，乃與被告聯繫，被告有到住商不動產
        中山捷運店委任伊處理買賣事宜，在店內有與被告確認
        屋況，被告告知系爭房屋沒有傾斜，在不動產現況說明
        書上勾選沒有傾斜；在銷售過程中，因系爭房屋所在之
        1樓屋主告知伊傾斜之情形，伊乃向被告及其配偶聯繫
        ，被告稱有鑑定報告書，但認為沒有傾斜，後來有請被
        告提供鑑定報告，經伊列印部分頁數，惟現說明書仍然
        維持沒勾選沒有傾斜；後來在兩造議價過程，被告有特
        別強調系爭房屋之現況為沒水、沒電，還有傾斜，為了
        免除被告瑕疵擔保責任，有要求另外書寫其他約定事項
        等語（見本院卷一第237-239頁）。證人林佳美證稱：
        伊有接受被告委託處理系爭房地仲介買賣事宜，現況說
        明書是在店內向屋主確認製作，再自行前往現場拍照，
        拍照時沒有發現問題，直到有一次帶看，1樓屋主向伊
        稱系爭房屋有傾斜，伊才向被告確認，被告有請人去現
        場作鑑定，有提供鑑定報告供伊翻拍幾頁，被告才承認
        有傾斜，惟現況說明書沒有處理傾斜的部分，直到簽立
        系爭買賣契約才處理，兩造在議價時，被告有提到現況
        沒水、沒電、沒有分管，房屋有傾斜，被告要以原屋況
        賣，且不負擔瑕疵擔保責任，當時沒有在現況說明書上
        修改，是寫在另外一張紙即現況說明書等語（見本院卷
        一第245-248頁），由此可知，系爭房屋經兩造於買賣
        議價階段，業由被告告知系爭房屋存有傾斜之瑕疵，兩
        造皆已清楚知悉系爭房屋有傾斜之瑕疵甚明。
　　  ⑵參以系爭買賣契約所附之「其他約定事項」（見本院卷
        一第138頁），業已明確約明：「本案有傾斜情形，乙
        方已明確告知甲方知悉（並附傾斜報告交屋時交付甲方
        ），乙方不負上述瑕疵擔保現況交屋」一節，為兩造所
        不爭執（見不爭執事項㈡），足見被告於出售系爭房地
        時，已明確告知系爭房屋有傾斜之瑕疵，原告於買受系
        爭房屋時知悉該瑕疵，兩造並以價金1168萬元達成意思
        表示合致，系爭買賣契約即已成立生效。
　　  ⑶被告雖辯稱為配合原告辦理貸款，乃於現況說明書第33
        項「本建案是否有傾斜情形」勾選是，更改勾選為否，
        原告或仲介、代書並稱這樣改不會有問題，致被告陷於
        錯誤，須擔負偽造文書、詐欺等刑事責任云云，惟查，
        系爭買賣契約係以兩造間就標的物即系爭房地及其價金
        1168萬元互相同意時，即為成立（民法第345條參照）
        ，被告並於議價過程告知系爭房屋有傾斜瑕疵之資訊，
        原告知悉該瑕疵而仍為願買之意思表示，則被告所為出
        賣系爭房地之意思表示，並無錯誤可言。再者，兩造於
        111年1月7日簽立系爭買賣契約，被告於簽約後之同年
        月23日，始透過其配偶陳吉珍向賴冠臻詢問塗改現況說
        明書，因貸款之需將勾選傾斜更改為沒傾斜，是否有偽
        造文書之嫌等語，經賴冠臻回應：這部分不用擔心，本
        來就不是偽造文書，因有提供傾斜鑑定，會一併提供律
        師諮詢等情，有被告提供LINE對話內容可稽（見本院卷
        一第105頁），足見被告係於系爭買賣契約成立後，始
        向仲介人員確認現況說明書塗改是否有法律之責任，則
        兩造於現況說明書是否有為配合原告貸款而塗改，要與
        被告為同意出售系爭房地之意思表示作成，並無因果關
        係，被告亦未舉證證明係因原告表示塗改現況說明書無
        法律責任，始為出售系爭房地之意思表示。是被告辯稱
        係因原告及其委託之仲介人員向其詐稱塗改現況說明書
        不會有刑事責任，乃同意出售系爭房屋云云，並非可採
        。
　　  ⑷至被告聲請調查證人即被告配偶陳吉珍一節，本院審酌
        被告提供陳吉珍與賴冠臻間之LINE對話內容（見本院卷
        一第100-106頁），陳吉珍於系爭買賣契約訂立後至111
        年1月23日前，均未提及現況說明書更改之事宜，係於1
        11年1月23日始詢問更改是否有偽造文書之嫌，而經賴
        冠臻回覆不是偽造文書，倘原告或原告委任之仲介人員
        於簽約時已向被告就更改現況說明書乙事保證無法律上
        責任，何以陳吉珍事後仍要再次詢問，且賴冠臻於接獲
        陳吉珍之詢問，其回應係要向法務詢問清楚再向陳吉珍
        報告，並非係以簽約時商談之過程為回應（如：已說明
        或保證無法律上責任等語），故原告委任之仲介人員，
        縱有表示更改現況說明書不會有法律上責任之情，亦係
        在系爭買賣契約成立後所為，與系爭買賣契約之成立係
        兩造對於交易之標的物即系爭房屋、買賣價金1,168萬
        元之意思表示合致，並無影響，是被告聲請調查證人陳
        吉珍部分，本院認無再調查之必要，應予駁回。
　　⒊綜上，被告抗辯原告及其委託之仲介人員向其詐稱塗改現
      況說明書不會有刑事責任，依民法第92條規定撤銷其出售
      系爭房地之意思表示云云，並非可採，被告自不得依民法
      第92條規定撤銷出賣系爭房屋之意思表示。　　
　㈡兩造簽定系爭買賣契約有無違反強制或禁止規定？或悖於公
    共秩序及善良風俗而屬無效？
　　法律行為，違反強制或禁止之規定者，無效。但其規定並不
    以之為無效者，不在此限。法律行為，有背於公共秩序或善
    良風俗者，無效。民法第71條、第72條分別定有明文。上開
    規定係以法律行為之內容，是否有違反強制、禁止規定，或
    悖於公共秩序、善良風俗而定。查系爭買賣契約係以被告出
    售系爭房地，原告給付1168萬元價金而成立，締結契約之內
    容並未違反強制、禁止規定，或悖於公共秩序、善良風俗，
    自難認有違反前開規定。被告雖辯稱系爭買賣契約有隱藏真
    實資訊，原告擬向銀行詐貸云云，然系爭買賣契約於簽約時
    業經兩造同時書立「其他約定事項」，說明系爭房屋存有傾
    斜之情事，業經認定如前，原告是否要隱匿「其他約定事項
    」，以塗改之現況說明書向銀行申辦貸款，亦與系爭買賣契
    約本身是否有違反前開規定，要屬不同二事，被告執前開規
    定辯稱系爭買賣契約為無效云云，難認有據。
　㈢被告得否依系爭買賣契約第8條約定解除系爭買賣契約？
　　兩造間系爭買賣契約業已成立，被告抗辯原告有詐欺情事，
    而得撤銷出售系爭房地之意思表示，業經認定為不可採，並
    說明如前，則被告再以相同事由，依系爭買賣契約第8條約
    定解除系爭買賣契約，亦不可採。
　㈣原告依系爭買賣契約第2條第2項、第8條第1項請求被告按日
    給付違約金2,336元，有無理由？
　　⒈系爭買賣契約第8條第1項前段約定：「賣方若未依本約履
      行各項義務，每逾一日應按買賣總價款萬分之二計算違約
      金予買方（自逾期日起至完成給付日止），但買方不得藉
      賣方未給付違約金而拒絕履行合約義務或妨礙房地點交，
      買方應另行主張之」（見本院卷一第24頁），查原告分別
      於111年1月10日、同年月11日、同年2月16日給付系爭買
      賣契約第1期至第3期款，金額合計351萬元一節，為兩造
      所不爭執（見不爭執事項㈢），依系爭買賣契約第3條第2
      項之約定，賣方即被告應於111年1月18日備齊一切過戶資
      料並攜帶印鑑章（印鑑證明）、身分證明文件、稅單等資
      料交付承辦地政士收執；惟被告並未依上開約定交付過戶
      資料，並於111年2月7日委託律師向原告發函解除、撤銷
      系爭買賣契約（見不爭執事項㈣），而其抗辯解除或撤銷
      系爭買賣契約之事由業經本院認定為不可採，是原告依系
      爭買賣契約第8條第1項前段約定請求被告自111年1月19日
      起，按日依買賣總價款萬分之二計算給付違約金2,336元
      （計算式：11,680,000×2/10,000＝2,336），核屬有據。
　　⒉約定之違約金額過高者，法院得減至相當之數額。民法第2
      52條定有明文。而契約當事人約定之違約金是否過高，應
      依一般客觀之事實、社會經濟狀況、當事人實際上所受損
      害及債務人如能如期履行債務時，債權人可享受之一切利
      益為衡量標準，庶符實情而得法理之平。查系爭買賣契約
      第8條第1項前段、同條第2項前段關於未依約履行義務之
      違約金賠償約定，賣方及買方分別以買賣總價款萬分之二
      計算每日違約金，而系爭買賣契約買賣價金為1168萬元，
      契約約定以此計算違約賠償，顯見契約當事人約定之目的
      在促成契約之履行；復斟酌原告已按約給付系爭買賣契約
      第1期至第3期款，金額合計351萬元，被告所負遲延違約
      之責任究因於其拒未依約履行所致，原告因被告遲延交付
      系爭房地所受之損害，為被告遲延交屋期間原告無法對系
      爭房地為使用收益之損害，暨目前社會經濟狀況、契約自
      由原則等情，認原告請求之違約金金額每日按2,336元計
      算尚屬適當，應予准許。
　㈤原告僅得請求被告移轉系爭房地所有權登記予原告，而不得
    請求交付占有
　　⒈物之出賣人，負交付其物於買受人，並使其取得該物所有
      權之義務。民法第348條第1項定有明文。
　　⒉系爭契約第3條第2項約定：「……第三期款（完稅款）117萬
      元整。㈠於土地增值稅、契稅單核下後，經承辦地政士通
      知日起3個工作日內，買方應將第3期款存匯入專戶，買賣
      雙方同時繳納各應負之稅費，繳稅後稅單收據交付承辦地
      政士辦理產權移轉作業。……」（見本院卷一第22頁），而
      原告分別於111年1月10日、同年月11日、同年2月16日給
      付系爭買賣契約第1期至第3期款，金額合計351萬元一節
      ，為兩造所不爭執（見不爭執事項㈢），原告既已支付第3
      期款，依上開約定，即得辦理所有權移轉事宜，是其依民
      法第348條第1項規定，請求被告辦理系爭房地之所有權移
      轉登記，核屬有據。
　　⒊又系爭契約第3條第2項約定：「……第四期款（尾款）817萬
      元整。……㈡買方須以買賣標的向金融機構辦理貸款以支付
      尾款者，⒈若買賣標的無原抵押貸款需清償者，於產權移
      轉登記完竣後3個工作日內由買方身帶之金融機構將尾款
      存入專戶，雙方辦理點交手續。……」（見本院卷一第22頁
      ），查系爭房地未有抵押權設定，有登記謄本在卷可稽（
      見本院卷一第34-35頁），而原告並未證明其申辦之貸款
      已撥付至履約保證專戶以支付尾款，依上開約定，原告尚
      不得請求被告點交系爭房地。
五、綜上所述，原告依民法第348條第1項規定，請求被告應將系
    爭房地之所有權移轉登記予原告，並依系爭買賣契約第8條
    第1項約定，請求被告應自111年1月19日起至履行上開義務
    之日止，按日給付原告2,336元，均有理由，應予准許；其
    逾此部分之請求，則無理由，應予駁回。
六、本件事證已臻明確，兩造其餘攻擊防禦方法及所提證據，於
    判決結果不生影響，爰不一一論列，併此敘明。
七、訴訟費用負擔依據：民事訴訟法第79條（本件衡酌原告請求
    移轉所有權及違約金部分均勝訴，僅就請求交付占有部分敗
    訴，故命被告負擔全部訴訟費用）。
中　　華　　民　　國　　111 　年　　10　　月　　11　　日
                  民事第二庭  法  官  蔡子琪
以上正本係照原本作成。
如對本判決上訴，應於判決送達後20日內向本院提出上訴狀，若
委任律師提起上訴者，應一併繳納上訴審裁判費，否則本院得不
命補正逕行駁回上訴。
中　　華　　民　　國　　111 　年　　10　　月　　21　　日
                              書記官  周苡彤
附表
臺北市○○區○○段0○段000地號土地（權利範圍：1/4）及坐落其上
同段同小段916建號建物（門牌號碼：臺北市○○區○○○路000號3樓
）